臺灣高等法院臺南分院刑事判決
109年度上訴字第1354號
上  訴  人  臺灣臺南地方檢察署檢察官
被      告  高和榮



上列上訴人因被告毒品危害防制條例案件，不服臺灣臺南地方法
院109年度訴字第1085號中華民國109年9月4日第一審判決（起訴
案號：臺灣臺南地方檢察署109年度毒偵字第1510號），提起上
訴，本院判決如下：
    主  文
上訴駁回。
    事實及理由
一、本院認定之事實、證據及理由，與第一審判決書之記載相同
    ，茲引用之，如附件。
二、駁回上訴之理由
  ㈠檢察官上訴意旨略以：被告於民國97年間因施用毒品案件，
    經觀察勒戒後送強制戒治，於99年3月24日執行完畢而釋放
    ，又於103年間施用毒品，經判刑7月確定，其竟於109年6月
    13日再犯本件施用毒品，則其係初犯經強制戒治執行完畢後
    ，為3年後所犯，又本件尚未確定，是否該當新修正後毒品
    危害防制條例第20條第3項「3年後再犯」之規定，而應依新
    修正同條之規定聲請觀察勒戒，在實務上容有爭議，本件涉
    及法律上重要爭議，爰提起上訴等語（見上訴理由書第2頁
    ）。
　㈡經查：①87年5月20日毒品危害防制條例公布施行後之刑事政
    策，對於施用毒品者，已揚棄純粹的犯罪觀，雖強調「除刑
    不除罪」之理念，認為施用毒品者具有「病患性犯人」之特
    質，惟因當時戒治及醫療體系均不完整、專業人員欠缺且戒
    毒知識尚有不足，社會大眾仍視施用毒品者為「犯人」而非
    「病患」，暨相關戒毒及事後之追蹤、輔導配套措施亦不完
    備，其刑事政策明顯將施用毒品者偏向「犯人」身分處理，
    導致監獄人滿為患，且施用毒品人口不減反增。為此，戒毒
    政策不得不改弦易轍開始正視施用毒品者實屬「病患」之特
    質。先於97年新增毒品條例第24條附命完成戒癮治療緩起訴
    制度，確立「附命完成戒癮治療緩起訴處分」及「觀察、勒
    戒或強制戒治」雙軌治療模式 。②本次修正之毒品條例第20
    條第3項及第23條第2項，雖僅將原條文之再犯期間由「5年
    」改為「3年」，惟鑑於將施用毒品者監禁於監獄內，僅能
    短期間防止其接觸毒品，因慣用毒品產生之「心癮」根本無
    法根除，並慮及毒品條例施行多年累積之戒毒經驗及實效，
    暨逐步擴充之醫療、戒癮機構、專業人力、社區支援系統等
    資源，尤以本次毒品條例第24條修正，擴大檢察官對施用毒
    品者附條件緩起訴處分之範圍，使其能視個案具體情形給予
    適當多元社區處遇。本次修正後對於施用毒品者之思維，自
    應與時俱進，擺脫以往側重於「犯人」身分之處罰，著重其
    為「病患」之特質，並以「治療」疾病為出發點，重新評價
    前揭所謂「3年後再犯」之意義。③毒品戒除不易，須經長期
    且持續之治療，施用毒品者既被視為「病患性犯人」，最佳
    處遇方式即為治療。對於施用毒品者之治療方式，有機構外
    之處遇（如自行赴醫院戒癮、附命完成戒癮治療緩起訴處分
    等），或機構內之觀察、勒戒或強制戒治；至對施用毒品者
    科以刑罰，無非在運用刑罰之一般預防功能以嚇阻毒品之施
    用。監獄為執行場所而非戒癮專責機構，針對施用毒品者及
    其再犯之特性，法務部於106年12月5日頒訂之「科學實證之
    毒品犯處遇模式計畫」，目的即是積極引進地區醫療體系之
    協助，提供毒癮戒治，落實社區追蹤輔導及治療之銜接，俾
    修復創傷、預防再犯。惟刑罰因涉及人身自由之基本權，故
    於施用毒品初犯時皆以傳統之機構外或機構內處遇方式治療
    ，如再施用毒品時，始科以刑事責任。而當刑罰處遇仍不能
    有效幫助施用毒品者改善惡習時，即表示無法以此方式發揮
    治療效果，若繼續施以刑罰只具懲罰功能，不僅無法戒除毒
    癮，更漸趨與社區隔離，有礙其復歸社會。④基於憲法應保
    障人民之生存權，及根據每個國民生存照顧需要提供基本給
    付之理念，為協助施用毒品者戒除毒癮復歸社會，對於經監
    獄監禁處遇後仍再犯之施用毒品者，更應恢復以機構內、外
    之治療協助其戒除毒癮。此即本次修正毒品條例第20條第3
    項關於施用毒品者所謂「3年後再犯」係何所指之立法真諦
    。除檢察官優先適用第24條命附條件緩起訴處分處遇（不論
    幾犯，亦無年限）外，對於施用毒品初犯者，即應適用第20
    條第1項、第2項為機構內之觀察、勒戒或強制戒治；若於上
    開機構內處遇執行完畢釋放後，於「3年內再犯」者，依第2
    3條第2項規定，應依法追訴；倘於「3年後再犯」自應再回
    歸到傳統醫療體系機構內重為觀察、勒戒或強制戒治之治療
    。是對於戒除毒癮不易者，唯有以機構內、外處遇及刑事制
    裁等方式交替運用，以期能控制或改善其至完全戒除毒癮。
    ⑤綜上，對於毒品條例第20條第3項及第23條第2項所謂「3年
    後（內）再犯」，應跳脫以往窠臼，以「3年」為期，建立
    「定期治療」之模式。其規定中所謂「3年後再犯」，只要
    本次再犯（不論修正施行前、後）距最近1次觀察、勒戒或
    強制戒治執行完畢釋放，已逾3年者，即該當之，不因其間
    有無犯第10條之罪經起訴、判刑或執行而受影響。
　㈢綜上所述，被告此次施用毒品距前次觀察勒戒執行完畢已逾3
    年，自應由檢察官聲請觀察勒戒，乃檢察官逕行起訴，顯違
    反法律規定，從而，原審為不受理之諭知，核無不當。本件
    檢察官提起上訴，為無理由，應予駁回，並不經言詞辯論為
    之。
據上論結，應依刑事訴訟法第368條，第372條，判決如主文。
中　　華　　民　　國　　109 　年　　11　　月　　30　　日
                  刑事第五庭    審判長法　官  黃國永 
                                      法　官  蔡川富
                                      法　官  翁世容
以上正本證明與原本無異。
施用第一級毒品部分，如不服本判決應於收受送達後20日內向本
院提出上訴書狀，其未敘述上訴理由者，並得於提起上訴後20日
內向本院補提理由書（均須按他造當事人之人數附繕本）「切勿
逕送上級法院」。
施用第二級毒品部分，不得上訴。
　　　　　　　　　　　　　　　　　　　書記官  歐貞妙　
中　　華　　民　　國　　109 　年　　11　　月　　30　　日